臺灣高等法院臺中分院民事判決　　　　 100年度上易字第29號
上　訴　人　劉秀惠
訴訟代理人　吳中和律師
被　上訴人　楊淑華
訴訟代理人　林德和
上列當事人間債務人異議之訴事件，上訴人對於中華民國99年11
月19日臺灣臺中地方法院第一審判決（99年度訴字第2119號）提
起上訴，本院於100年1月25日言詞辯論終結，茲判決如下：
    主  文
上訴駁回。
第二審訴訟費用由上訴人負擔。
    事實及理由
一、上訴人主張：(一)伊與訴外人張明德（嗣改名為張展宏）原
    係夫妻，於87年間協議離婚。惟，張明德於離婚前，於85年
    6月11日向經營富源代書事務所之訴外人林德和借款新台幣
    （下同）50萬元，並因林德和要求須由伊擔任連帶債務人，
    而張明德不敢讓伊知道借款之事，張明德遂受林德和教唆於
    借據上之債務人欄偽造伊之署押，並蓋用盜刻之伊印章；嗣
    於86年3月11日張明德又另行起意盜用伊之印章及偽簽伊之
    署押，偽造伊名義之借據再向林德和借款20萬元。其後，林
    德和以被上訴人為名義上債權人，先於88年間對張明德聲請
    支付命令，復於98年12月間再持上開偽造伊名義之借據，向
    原審法院聲請對伊核發98年度司促字第54429號支付命令，
    被上訴人嗣則以該支付命令已確定為據，向原審法院聲請對
    伊為99年度司執字第23862號返還借款強制執行事件之強制
    執行程序。前揭張明德、林德和所涉偽造文書罪嫌，業經伊
    向臺灣臺中地方法院檢察署提出告訴，並經該署以99年度他
    字第2832號受理偵查在案。(二)系爭支付命令對伊係寄存送
    達，依民事訴訟法第138條規定，為寄存送達時，除須將應
    送達之文書寄存送達地之自治或警察機關外，並須作送達通
    知書兩份，一份黏貼於應受送達人住居所、事務所、營業所
    或其就業處所門首，另一份置於該送達處所信箱或其他適當
    位置，二者缺一均不能謂為合法，惟，系爭支付命令之送達
    人固有製作送達通知書兩份，卻僅將其中一份黏貼於伊住居
    所門首，並未將另一份置於該送達處所信箱或其他位置，此
    有送達人於送達證書上除於「已作送達證書通知書2份」前
    之□內劃ˇ外，僅就「一份黏貼於應受送達人住居所、營業
    所或其就業處所門首」前面劃ˇ，而「另一份置於該送達處
    所信箱或其他位置，以為送達」前面則未劃ˇ可證，是該送
    達並非合法，系爭支付命令應尚未確定，從而，系爭支付命
    令不生與確定判決同一之效力，伊自得請求確認支付命令所
    載本金債權及違約金債權不存在；且被上訴人執未成立之執
    行名義聲請強制執行，原審法院不察，仍據以對伊為強制執
    行程序，伊自有強制執行法第14條「妨礙債權人請求」之事
    由，得提起異議之訴，請求撤銷系爭強制執行程序。(三)又
    送達人有無依上開方式為寄存送達，審判機關甚難稽考，當
    有爭執時，為保護應受送達人之權益，自應以有利於應受送
    達人認定之，蓋若認定未經合法送達，僅是支付命令不生與
    確定判決有同一之效力、而不能執以聲請強制執行而已，聲
    請人仍可起訴請求債務人清償債務，以保障其權益；反之，
    若讓送達有瑕疵之支付命令遽然確定，債務人將無任何救濟
    途徑，對債務人極為不公平。另系爭強制執行事件雖有向中
    華郵政股份有限公司臺中郵局（下稱台中郵局）函查系爭支
    付命令送達情況，惟，該郵局之函覆內容並未就何以為上開
    勾選情形為答覆，且該郵局本身為投遞機關，自不可能承認
    自己未依法定方式送達，是不能僅憑該郵局制式之回文，即
    認系爭支付命令之寄存送達合於法定要件。(四)再支付命令
    係法院依債權人片面之聲請而發給，債務人除於法定期間內
    提出異議外，並無於發給程序中抗辯之機會，是於支付命令
    因債務人未於法定期間內異議而確定前有消滅或妨礙債權人
    請求之事由發生，應類推適用強制執行法第14條第2項就「
    執行名義無確定判決同一之效力者」之規定，債務人亦得於
    強制執行程序終結前提起異議之訴。(五)退步言之，若認伊
    以上開理由提起債務人異議之訴為不可採，駁回伊先位聲明
    之訴，惟因系爭支付命令債權所載違約金，係按日計算，性
    質上與利息無異，且屬不及一年之定期給付債權，依民法第
    126條規定，請求權時效為5年，而被上訴人係於98年12月11
    日始聲請支付命令，是被上訴人請求之違約金於超過93年12
    月1l日至清償日止之部分，已罹於時效而消滅，伊自得拒絕
    給付，並對之提起債務人異議之訴，以排除該執行名義之執
    行。又系爭支付命令債權所約定違約金每萬元以日息12元計
    付，換算成年息高達43.2%，顯然過高，依民法第252條規定
    ，應減至以法定利率5%計算為適當等情，爰依上開強制執行
    法之規定提起本件訴訟，先位聲明求為：(1)確認系爭支付命
    令所載本金70萬元債權及自87年6月12日起至清償日止按每
    萬元日息12元計付之違約金債權不存在；(2)系爭強制執行程
    序，應予撤銷之判決；備位聲明求為(1)系爭支付命令所載違
    約金超過自93年12月11日起至清償日止按週年利率5%計部分
    ，被上訴人無請求權；(2)系爭強制執行程序，於第一項被上
    訴人無請求權之範圍內應予撤銷之判決。
二、被上訴人則以：系爭支付命令上訴人於99年1月2日收受送達
    （按應係指於98年12月23日寄存送達，依民事訴訟法第138
    條第2項規定，經10日而於99年1月2日發生效力），於同年
    月22日確定在案，歷經原審法院99年度再字第7號再審之訴
    、99年度司執字第23862號聲明異議、本院99年度抗字第411
    號抗告及本件一審，上訴人之訴及聲明異議均遭駁回，上訴
    人猶爭執系爭支付命令未合法送達云云，實無足取。又確定
    之支付命令與確定判決有同一效力，此觀民事訴訟法第521
    條第1項規定即可得知，是欲對以確定之支付命令為執行名
    義之強制執行程序提起債務人異議之訴，依強制執行法第14
    條規定，需所主張消滅或妨礙債權人請求之事由係發生於執
    行名義成立「後」始得為之。上訴人主張系爭支付命令未合
    法送達，對其不發生確定力，抗辯債權人違約金請求權時效
    ，及酌減違約金等云云，而提起債務人異議之訴，顯不符強
    制執行法之規定等語，資為抗辯。
三、原審法院審理後，斟酌兩造之主張及攻擊防禦方法之結果，
    認上訴人提起債務人異議之訴所為上開先位聲明及備位聲明
    ，為無理由，均應予駁回。而為上訴人敗訴之判決。上訴人
    不服，提起上訴，聲明求為廢棄原判決，並改判如上開聲明
    所示、第一、二審訴訟費用由被上訴人負擔。被上訴人則答
    辯聲明求為判決：(一)上訴駁回。(二)訴訟費用由上訴人負
    擔。
四、兩造不爭執之事項
(一)被上訴人持原審卷第8、9頁所附借據向原審法院聲請對上訴
    人核發98年度司促字第54429號支付命令後，嗣以該支付命
    令為執行名義聲請對上訴人為強制執行，經原審法院99年度
    司執字第23862號受理，且該強制執行程序尚未終結。
(二)系爭支付命令對上訴人係以寄存送達之方式為送達，其送達
    證書影本如原審卷第13頁所示。
五、本院得心證之理由：
(一)上訴人主張系爭支付命令因未依法寄存送達而尚未確定，被
    上訴人執未成立之執行名義向原審法院聲請對上訴人強制執
    行，上訴人自有強制執行法第14條「妨礙債權人請求」之事
    由，得提起異議之訴等語，被上訴人則以前詞置辯。經查，
    系爭支付命令於98年12月23日送達上訴人位於台中縣大里市
    ○○路767巷3號之地址，惟因未獲會晤上訴人本人、同居人
    或受僱人，而將系爭支付命令寄存於國光派出所，並作送達
    通知書兩份，一份黏貼於應受送達人住居所、事務所、營業
    所或其就業處所門首，另一份置於該送達處所信箱或其他適
    當位置，以為送達，有系爭支付命令送達證書、上訴人戶籍
    謄本附卷可稽，經核上開送達地址與上訴人戶籍址、上訴人
    於本訴書狀所載地址相符，且依送達證書「送達方法」欄內
    關於寄存送達方式之記載分為上下兩欄，上欄：「寄存於下
    列之一處所（請擇一打ˇ）□寄存於派出所或警察所。□寄
    存於鄉（鎮市）區公所。□寄存於鄉（鎮市）區村（里）辦
    公處。」、下欄：「□已作送達通知書兩份，一份黏貼於應
    受送達人住居所、事務所、營業所或其就業處所門首，另一
    份置於該送達處所信箱或其他適當位置，以為送達。（若係
    寄存送達，請務必於此『上下兩欄□』各劃ˇ號）」。是依
    該送達證書關於寄存送達方式之記載，僅需於此「上下兩欄
    『□』」各劃ˇ號為已足，申言之，只需在上下兩欄□各打
    1個ˇ號即可，上欄擇一□，下欄唯一□，共打2個ˇ號，毋
    須另於□以外之其他地方為何劃記，且各□後所記載之送達
    方法，上欄共有3個□，並於各字句後以句號完結，下欄則
    僅有1個□，其後所記載之送達方式字句，均以逗號接續，
    迄「以為送達」後始以句號表示完結，是於上下兩欄各□內
    勾選後，應即表明各□其後記載送達方式字句之完整文義為
    已足，毋須割裂解釋或斷句取義，縱於□以外之其他地方有
    無劃記，亦不生影響。準此，徵諸系爭支付命令送達證書，
    送達人業於上欄之「□寄存於派出所或警察所」及下欄之「
    □已作送達通知書兩份，一份黏貼於應受送達人住居所、事
    務所、營業所或其就業處所門首，另一份置於該送達處所信
    箱或其他適當位置，以為送達」之□劃ˇ號，應認已符合寄
    存送達要件，且經原審法院執行處函詢台中郵局系爭支付命
    令送達情形，亦經函覆：投遞人員投遞2次仍無法投交應受
    送達人，即依民事訴訟法第138條規定作成郵務送達通知書2
    份，1份黏貼於應受送達人住居所門首適當位置，另一份投
    入該受送達處所信箱內，原函件送至國光派出所寄存等情明
    確，有台中郵局99年7月22日中郵字第0990018617號函可稽
    ，核與系爭支付命令送達證書上開記載送達方法相侔，應認
    已依法寄存送達。上訴人徒以下欄□以外之其他文句位置有
    無劃記ˇ號，主張送達人未將另一份通知書置於該送達處所
    信箱或其他位置，以為送達，系爭支付命令未依法寄存送達
    ，不生送達效力一節，洵非有據。從而，系爭支付命令既於
    98年12月23日送達上訴人住所地，且合於寄存送達法定要件
    ，依民事訴訟法第138條第1項、第2項規定，自生送達效力
    ，且上訴人於法定異議期間未聲明異議，有原審法院98年度
    司促字第54429號支付命令卷宗可稽，則系爭支付命令於異
    議期間屆至後當已確定，被上訴人執該確定之系爭支付命令
    為執行名義聲請強制執行，應屬有效成立之執行名義，上訴
    人主張系爭支付命令尚未確定，被上訴人執未成立之執行名
    義向原審法院聲請對上訴人強制執行一節，亦無可採。
(二)次按「執行名義成立後，如有消滅或妨礙債權人請求之事由
    發生，債務人得於強制執行程序終結前，向執行法院對債權
    人提起異議之訴。如以裁判為執行名義時，其為異議原因之
    事實發生在前訴訟言詞辯論終結後者，亦得主張之。」、「
    執行名義無確定判決同一之效力者，於執行名義成立前，如
    有債權不成立或消滅或妨礙債權人請求之事由發生，債務人
    亦得於強制執行程序終結前提起異議之訴。」，強制執行法
    第14條第1項、第2項定有明文。是若執行名義並未成立，債
    權人竟聲請對債務人強制執行，而侵害債務人之權利，債務
    人僅得依強制執行法第12條第1項聲明異議，不得依同法第1
    4條提起異議之訴（最高法院42年台上字第1281號判例、87
    年度台上字第1438號判決意旨參照）。退而言之，縱如上訴
    人主張而認系爭支付命令尚未確定，執行名義尚未成立，揆
    諸上開說明，上訴人亦僅得依強制執行法第12條規定聲明異
    議，不得依強制執行法第14條據以提起債務人異議之訴，上
    訴人執此主張有強制執行法第14條「妨礙債權人請求」之事
    由提起本件債務人異議之訴，殊非有據。
(三)又按強制執行法第14條第2項所謂「執行名義無確定判決同
    一之效力者」，乃為與同法條第1項區別而規定，比較該法
    條第1項、第2項規定，可知若執行名義為確定判決或與之有
    同一效力者，則債務人應依該條第1項規定提起異議之訴，
    反之，若執行名義係「無確定判決同一之效力者」，債務人
    始得依該條第2項規定提起債務人異議之訴。再按強制執行
    法第14條第1項所定債務人異議之訴，債務人所主張消滅或
    妨害債權人請求之事由，須係發生在執行名義成立之後者始
    得為之。若主張之事由在執行名義成立之前即已存在，則為
    執行名義之裁判，縱有未當，亦非異議之訴所能救濟（最高
    法院97年度台上字第2653號判決、93年度台上字第524號裁
    定意旨參照）。而債務人對於支付命令未於法定期間合法提
    出異議者，支付命令與確定判決有同一之效力，此為民事訴
    訟法第521條所明定，故債務人對於以具有確定判決同一效
    力之支付命令為執行名義所為之強制執行程序，僅得依據強
    制執行法第14條第1項提起債務人異議之訴以為救濟。蓋確
    定之支付命令不僅有執行力，並有實體上確定力，若債務人
    嗣後得以訴訟予以否定，即抵觸其確定力，故異議之原因事
    實，須發生於執行名義成立後之事由始足當之。查本件被上
    訴人前聲請原審法院准予核發系爭支付命令，並對上訴人為
    合法送達，業如前述，上訴人於收受系爭支付命令後，若認
    該支付命令所據以請求之借據上關於上訴人名義之簽名、印
    章並非真正，即應於法定期間內聲明異議，使該支付命令失
    其效力，並於隨後之訴訟程序中為爭執或抗辯，乃上訴人竟
    不為異議之主張，而任由該支付命令逾法定聲明異議期間而
    告確定，且上訴人所提出之系爭借據係於85年6月1日、86年
    3月11日所製作，有系爭借據附卷可稽，上訴人所主張該等
    事由縱係屬實，亦係於系爭支付命令確定即執行名義成立「
    前」即已存在，上訴人迄執行名義成立後，再以該執行名義
    成立即系爭支付命令確定「前」已存在之事由（借據上上訴
    人之簽名、印章非真正）提起本件異議之訴，顯與前揭規定
    不符，核非異議之訴所能救濟。至上訴人雖辯稱本件應類推
    適用強制執行法第14條第 2項規定，使其得以上開系爭支付
    命令確定「前」已存在之事由提起本件異議之訴，惟，債權
    人對債務人聲請核發支付命令，債務人既得於法定期間內聲
    明異議，即非無對債權人支付命令所示請求提出爭執或抗辯
    之機會，債務人對於支付命令未於法定期間提出異議而告確
    定，支付命令即與確定判決有同一之效力，與強制執行法第
    14條第 2項規定之執行名義效力不同，參諸強制執行法第14
    條第 2項於85年間增訂之立法理由：「無實體上確定力之執
    行名義，未經實體上權利存否之審查，債務人亦無抗辯機會
    ，故此項執行名義成立前，所存實體上權利義務存否之爭執
    ，宜許債務人提起異議之訴，以謀求救濟，爰增列第二項之
    規定」，可知並無得類推適用之相同法律事實基礎，縱於支
    付命令確定前有債權不成立或消滅或妨礙債權人請求之事由
    發生，自無類推適用強制執行法第14條第2項規定之餘地，
    故上訴人此部分所辯，顯無足採。是以，本件上訴人提起債
    務人異議之訴而為先位聲明求為判決確認系爭支付命令所載
    本金債權及違約金債權不存在、系爭強制執行程序應予撤銷
    乙節，洵非有據，為無理由，應予駁回。
(四)上訴人雖備位聲明主張系爭支付命令所載違約金部分，其性
    質上與利息無異，應適用民法第126條短期時效5年等語，惟
    按關於金錢債務之遲延利息，依民法第233條規定「遲延之
    債務，以支付金錢為標的者，債權人得請求依法定利率計算
    之遲延利息。但約定利率較高者，仍從其約定利率。對於利
    息，無須支付遲延利息。前二項情形，債權人證明有其他損
    害者，並得請求賠償」，由此可見，金錢債務之債權人除可
    請求依法定或約定之利率計算遲延利息外，如發生其他損害
    時，並得請求賠償。至於違約金之條款，當事人得約定債務
    人於債務不履行時，應支付違約金；又違約金，除當事人另
    有訂定外，視為因不履行而生損害之賠償總額，民法第250
    條第1項、第2項前段定有明文，足見當事人約定債務人於債
    務不履行時所應支付違約金，除另有訂定外，應視為損害之
    賠償總額，債權人除違約金外不得再請求其他賠償。準此，
    當事人約定債務人違約（給付遲延）時應支付「遲延利息」
    或「違約金」，顯然具有實質利害關係，而非僅形式上之名
    稱不同而已，而當事人間就違約金按一定利率及遲延日數計
    算，此乃出於一般交易習慣，此僅係違約金之一種計算方式
    ，究不能據此而推論出此即為利息或遲延利息之性質。至於
    當事人對於債務人違約時，究竟選擇「遲延利息」或「違約
    金」，胥由當事人各自本於自由意思表示作成合意決定。又
    因給付遲延所應給付之違約金，乃賠償給付遲延所生之損害
    ，於債務人給付遲延時，債權人始得請求，其既非定期給付
    之債務，所適用之消滅時效自應依民法第125條規定為15年
    而非5年（臺灣高等法院暨所屬法院92年法律座談會參照）
    。查系爭支付命令所載違約金部分既係當事人就借款債權所
    約定，有借據可稽，則上訴人主張本件違約金債權之消滅時
    效為5年一節，亦不足採。從而，系爭支付命令所載違約金
    債權之消滅時效為15年，已發生之違約金債權為一獨立之債
    權，而系爭支付命令所載違約金起算日係自87年6月12日起
    算，迄被上訴人向原審法院聲請核發系爭支付命令而為請求
    時即98年12月11日（見原審法院98年度司促字第54429號卷
    附聲請狀上收件戳章），其違約金債權尚未罹於時效，是以
    ，上訴人以系爭違約金債權罹於5年時效部分拒絕給付，洵
    非有據。
(五)退而言之，本件被上訴人前聲請原審法院准予核發系爭支付
    命令，並對上訴人為合法送達，業如前述，上訴人於收受系
    爭支付命令後，若認系爭支付命令關於違約金請求已罹於5
    年時效、約定之違約金額顯然過高，亦應於法定期間內聲明
    異議，使該支付命令失其效力，並於隨後之訴訟程序中為上
    開爭執或抗辯，乃上訴人竟不為異議之主張，而任由該支付
    命令逾法定聲明異議期間而告確定，且查，系爭支付命令所
    載違約金債權係自87年6月12日起算，上訴人所主張該等事
    由縱可審酌，亦係於系爭支付命令確定即執行名義成立「前
    」即已存在，上訴人迄執行名義成立後，再以該執行名義成
    立即系爭支付命令確定「前」已存在之事由（時效抗辯、約
    定違約金過高與否）提起本件異議之訴，顯與前第(三)段所
    揭說明不符，核非異議之訴所能救濟，是以，本件上訴人提
    起債務人異議之訴而為備位聲明求為判決：1.系爭支付命令
    所載違約金超過自93年12月11日起至清償日止按週年利率5%
    計部分，被上訴人無請求權、2.系爭強制執行程序，於第1
    項被上訴人無請求權之範圍內應予撤銷一節，亦無理由，應
    予駁回。
六、綜上所述，系爭支付命令應認已確定，縱未確定，上訴人亦
    不得據以提起債務人異議之訴，系爭支付命令所載違約金請
    求，尚未罹於時效，上訴人於系爭支付命令確定即執行名義
    成立後，再以該執行名義成立即系爭支付命令確定前已存在
    之事由（借據上上訴人之簽名、印章非真正、時效抗辯、約
    定違約金過高與否）提起本件債務人異議之訴，均非有據，
    此外，上訴人復未能舉證證明其有何排除被上訴人強制執行
    之權利存在，是上訴人提起債務人異議之訴而為上開先位聲
    明及備位聲明，為無理由，均應予駁回。原審法院因而為上
    訴人敗訴之判決，駁回上訴人之訴，依法並無不合。上訴意
    旨，仍執陳詞，指摘原判決為不當，求予廢棄改判，為無理
    由，應予駁回。
七、本件事證已臻明確，兩造其餘主張及攻擊防禦方法，就判決
    結果已不生影響，故不予一一論列，至上訴人聲請本院函詢
    台中郵局送達系爭支付命令之郵務士姓名、並聲請傳訊該郵
    務士，衡諸原審法院執行處已函詢系爭支付命令送達情形，
    並獲回覆，且系爭支付命令之送達證書所載送達情形並非難
    以理解，已說明如上，是本院認為並無必要，併此敘明。
八、據上論結，本件上訴為無理由，依民事訴訟法第449條第1項
    、第78條，判決如主文。
中    華    民    國   100    年    2     月    15    日
                民事第三庭    審判長法  官  陳照德
                                    法  官  曾謀貴
                                    法  官  朱  樑
以上正本係照原本作成。
不得上訴。
                                    書記官  曾煜智
中    華    民    國   100    年    2     月    15    日
                                                      Ｓ